最高法院刑事判決　　　　　　　一○○年度台上字第二○四號
上　訴　人　連永輝
　　　　　　洪辰羽
　　　　　　陳冠
　　　　　　陳成宣
　　　　　　沈宏洋
上列上訴人等因違反槍砲彈藥刀械管制條例案件，不服台灣高等
法院台中分院中華民國九十八年八月十八日第二審判決（九十八
年度上訴字第五九二號，起訴案號：台灣苗栗地方法院檢察署九
十七年度偵字第三八三九號），提起上訴，本院判決如下：
    主  文
上訴駁回。
    理  由
按刑事訴訟法第三百七十七條規定：上訴於第三審法院，非以判
決違背法令為理由，不得為之；是提起第三審上訴，應以原判決
違背法令為理由，係屬法定要件。如果上訴理由書狀並未依據卷
內訴訟資料具體指摘原判決不適用何種法則或如何適用不當，或
所指摘原判決違法情事，顯與法律規定得為第三審上訴理由之違
法情形不相適合時，均應認其上訴為違背法律上之程式，予以駁
回。上訴人連永輝、洪辰羽、陳冠、陳成宣、沈宏洋上訴意旨
略稱：(一)、原審受命法官於準備程序，並未踐行訊問上訴人等及
辯護人對於被訴事實是否為認罪答辯之程序，卷內亦無兩造所提
出之爭點整理，即逕行諭知本件兩造不爭執之事項，所踐行之訴
訟程序是否符合規定，尚非無疑。上訴人等五人於原審準備程序
，僅沈宏洋坦承違反槍砲彈藥刀械管制條例犯行，否認有妨害自
由情事，其餘四人皆否認犯罪。而兩造及選任辯護人對於證據能
力及事實，何者不爭執，何者加以爭執，均未見原審於準備程序
為爭點之整理，僅選任辯護人提出準備書狀有所敘述。至於原審
法院及公訴人有無意見，原審準備程序筆錄並無記載，顯見原審
未踐行刑事訴訟法之準備程序，致準備程序流於形式，訴訟程序
違背法令已影響上訴人等之權益。(二)、原審未告知上訴人等或選
任辯護人準備程序是否已經終結、是否尚有其他證據提出以供調
查、相關證人詰問之次序為何，即行調查證據、辯論。顯見原審
所踐行之訴訟程序與法不合，且對判決有所影響，而有理由不備
之違失。(三)、原審審判期日調查證據時，並未依不同之證據，對
上訴人等或辯護人實際提示或告以要旨，僅以包裹方式，將證據
提示當事人，顯然悖離審判期日調查證據之核心價值，有依法應
於審判期日調查之證據而未予調查之違法。(四)、第一審判決就共
同被告沈宏洋、連永輝、洪辰羽、陳成宣、陳冠，共犯即少年
彭○○（姓名、年籍詳卷）、證人余順義等人於偵查中以證人身
分具結所為之陳述，以「經核均無顯有不可信之情況」為理由，
認其等之陳述皆具有證據能力。原判決予以引用，均未說明憑以
認定之心證理由，判決理由嫌有不備。(五)、沈宏洋於第一審已表
示警詢期間，警方支開辯護人單獨與沈宏洋在偵訊室討論，究竟
警方於該討論期間，是否對沈宏洋施以何種不正方法之詢問或不
當取證，致使沈宏洋為不利於己之陳述？是否影響沈宏洋之自由
意識，進而延伸至辯護人再次進入偵訊室時，沈宏洋自由意識受
到何種程度之壓力？原審未詳加調查說明該「環境情況」對自由
陳述並無影響，亦有所載理由不備及調查未盡之違誤。(六)、彭○
○於事實審偵審時，尚未服過兵役，卻得明確說出各種槍枝之名
稱、長度，而陪同之其母則不知各類槍枝之種類為何，足證警方
製作彭○○警詢筆錄時，係出於誘導，甚至為某種程度之「指示
」，已影響彭○○陳述之自由，甚至有引導陳述之情形，而有不
正詢問違法取證之情節存在。原判決未敘明當時之環境情況，有
無不能自由陳述或違法不當取證之情節，亦屬所載理由不備。(七)
、原判決引用第一審判決書之記載認定案發前係沈宏洋、連永輝
、陳成宣、洪辰羽、彭○○共乘連永輝所駕駛之休旅車前往超揚
洗車場等情；另謂「陳冠雖以扣案之霰彈槍並未一併置放在車
內黑色袋子裡，並以沈宏洋在車上已告知同車之人拿槍嚇唬人就
好，槍不能開等語」；觀其前後語意，似認陳冠亦同在車內，
卻又謂陳冠係搭乘余順義車輛另行前往，足見原判決事實記載
與理由說明相矛盾。(八)、陳冠未與陳宏洋同車，不知彼等在車
內就槍枝有何討論，如僅以現場突有「槍聲」之際，陳冠聽聞
後，即進入辦公室之行為過程，認定陳冠共同持有槍枝，其自
由心證職權之行使顯然違法。陳冠究竟何時點認知開槍之人係
陳宏洋？何時起有共同持有之意思？原判決未認定說明，僅以開
槍之人係沈宏洋，反推論陳冠應知悉係沈宏洋開槍，此種倒果
為因之猜測，除無證據證明陳冠於未進入辦公室前，即知開槍
之人係沈宏洋外，亦無證據證明此時其有共同持有之犯意。原判
決關於此部分之說明，除有違反證據裁判法則外，亦有判決所載
理由不備之違背法令。(九)、原審未調查或證明陳冠於現場以袋
子撤走「槍枝」時，亦將沈宏洋自行交付警方之「六顆子彈」同
時「撤走或帶走」，卻一併認定陳冠亦同時持有子彈。究竟如
何推論出陳冠亦持有子彈，其證據何在？原判決關於此部分之
事實認定與理由說明亦有矛盾。(十)、上訴人等無人稱陳冠在旁
助勢，反而稱係在勸架，叫現場之人不要動，以避免發生衝突，
其目的與陳冠辯稱係在拉人勸架之陳述及證人Ａ2 （姓名、年
籍詳卷）證述相符。原判決並無積極證據證明陳冠有共同妨害
自由犯行，卻論陳冠犯共同妨害自由罪，其前後記載顯相矛盾
。(十一)、沈宏洋以外之其他上訴人明確證稱霰彈槍並未在黑色袋子
裡面，而沈宏洋告知同車之人拿槍嚇唬人就好，槍不能開等語，
與其同車之其他上訴人以為所攜帶之槍枝為假槍，真正知悉有真
槍，係在沈宏洋開槍之後，其他上訴人與沈宏洋根本無共同持有
槍、彈之故意。陳冠未目睹何人使用何槍枝開槍，僅猜測係沈
宏洋所持之槍枝所開，且帶走之槍枝中，並無沈宏洋所持之槍枝
，更無共同持有之犯意。原判決對於陳冠所為之陳述，何者可
採，何者不可採，未為取捨之說明，僅以「迴護之詞、卸責」一
語帶過，其自由心證之形成有違論理法則，同有理由不備之違法
。(十二)、依上訴人等及證人Ａ1（姓名、年籍詳卷）、Ａ2之陳述，
可知Ａ1、Ａ2及其他在現場之人，尚能與上訴人等反抗、互毆，
故其等之行動、意思自由並未受到限制，且沈宏洋開槍後，陳冠
等僅站在旁邊勸架，乃在阻止發生爭執，原判決卻誤認在助勢
，且認未在裡面之陳成宣、連永輝係在把風、接應，亦有未依證
據認定事實之違誤。(十三)、在洗車場內之人，並無人以被害人身分
證述如何遭妨害自由之經過，原判決推論出有妨害自由犯行，其
依據何在？上訴人等如何為妨害自由犯行之分擔，或如何為犯意
之聯絡，原判決未加論述說明，仍嫌理由欠備。(十四)、原判決認定
上訴人等共犯槍砲彈藥刀械管制條例第八條第四項之罪，主要係
認沈宏洋所持有之土造轉輪霰彈槍，具有殺傷力。惟該「土造轉
輪霰彈槍」究屬槍砲彈藥刀械管制條例第四條第一項第一款規範
之何類槍枝，第一審判決未加論述說明，原判決未予糾正，僅以
更正為「具有殺傷力之土製霰彈槍」方式維持第一審判決，亦有
適用法則不當之違背法令。原判決又謂「沈宏洋所持有遭扣案之
外型仿轉輪霰彈槍之土造槍枝，雖非槍彈（應係『砲』之誤寫）
彈藥刀械管制條例第四條第一項所列舉之制式槍枝，但確實（屬
）同條例第四條第一項後段所指其他可發射子彈具有殺傷力之槍
枝……」云云。但槍砲彈藥刀械管制條例第四條第一項共有三款
，而第一項並無後段，原判決前開所謂槍砲彈藥刀械管制條例第
四條第一項後段究何所指不明，其適用法則確有不當等語。
惟查：證據之取捨與其證明力之判斷，以及事實有無之認定，屬
事實審法院之職權，苟其取捨證據與判斷證據證明力並不違背經
驗法則及論理法則，即不容任意指為違背法令，而執為第三審適
法之上訴理由。原判決綜合全案卷證資料，本於事實審法院之推
理作用，認上訴人等五人有其事實欄所載犯行，因而維持第一審
變更部分檢察官起訴法條，依想像競合犯規定，從一重論處沈宏
洋成年人與少年共同犯非法持有可發射子彈具殺傷力之槍枝及成
年人與少年共同犯剝奪他人行動自由二罪刑（定應執行之刑有期
徒刑六年，併科罰金新台幣十八萬元，罰金如易服勞役，以新台
幣一千元折算一日，扣案霰彈槍一支、子彈三顆均沒收）；論處
連永輝、陳成宣、陳冠成年人與少年共同犯非法持有可發射子
彈具殺傷力之槍枝罪刑；論處洪辰羽共同犯非法持有可發射子彈
具殺傷力之槍枝罪刑之判決，駁回上訴人等五人在第二審之上訴
。已敘明（引用第一審判決書之記載，並為部分之補充）憑以認
定之證據，並說明連永輝、洪辰羽、陳成宣、彭○○等既知悉沈
宏洋執持槍、彈，猶以共同犯罪之意思相互利用，由沈宏洋持霰
彈槍開槍示威，並剝奪他人行動自由，應負共同正犯之責；至陳
冠雖與沈宏洋等人事前並無犯意之合致，但其知悉前往超揚洗
車場之目的，且於沈宏洋持霰彈槍開槍射擊完畢後，又依沈宏洋
之指示載運霰彈槍回其住處，顯於沈宏洋等人實行犯罪行為當時
，已與渠等相互間有默示之犯意合致，並依其角色分配而分擔載
運槍枝之行為，亦應對於沈宏洋之執持槍、彈，剝奪他人行動自
由之犯行，負共同持有罪責之心證理由。復對連永輝、洪辰羽、
陳成宣、陳冠否認犯罪及沈宏洋否認妨害自由所辯各節，如何
係飾卸之詞，均不足採，詳加說明指駁。所為論斷，俱有卷存證
據資料可資覆按。又刑事訴訟法第二百七十三條規定：法院得於
第一次審判期日前，行準備程序，處理該條第一項所列各款之事
項。既曰「得」，而非「應」行準備程序，是審理案件是否先行
準備程序，屬法院裁量之自由，並非必行準備程序，否則訴訟程
序即有瑕疵。而同法第二百七十九條第一項規定，準備程序處理
之事項，原則上僅限於訴訟資料之聚集及彙整，旨在使審判程序
能密集而順暢之進行預作準備，不得因此而取代審判期日應踐行
之直接調查證據程序。是法院行準備程序時，縱未就刑事訴訟法
第二百七十三條第一項各款所列之事項逐一處理而有疏漏，如於
審判期日已予釐清，並於判決內論述明白，苟無礙於被告防禦權
之行使，即不得指摘審判程序違背法令而執為上訴第三審之適法
理由。上訴意旨(一)、(二)徒執前詞，以原審不影響判決結果之準備
程序上瑕疵，指摘原審訴訟程序違背法令，難認係具體指摘之上
訴第三審適法理由。再審判期日之訴訟程序，專以審判筆錄為證
，刑事訴訟法第四十七條定有明文。依原審審判筆錄之記載，原
審對於各共同被告及證人之供述證據，及其他相關證據之調查，
或有將數人之供述或數項證據之提示告以要旨等調查過程，為合
併記載，但均載明逐一提示並告以要旨，或逐一提示令為辨識並
告以要旨，或為單一之提示調查，乃書記官製作筆錄所為之簡便
記載，當事人及辯護人既了解知悉各項證據調查之內容，且無異
議，復為言詞辯論，難認係以所謂包裹提示之方式調查證據，上
訴意旨(三)執以指摘調查證據程序違法，亦非具體指摘之上訴第三
審合法理由。又被告以外之人於偵查中向檢察官所為之陳述，除
顯有不可信之情況者外，得為證據。原判決引用第一審判決理由
壹之記載，分項敘明認相關傳聞證據有證據能力之依據及理由，
尚無調查未盡、理由不備或採證違法之情形，上訴意旨(四)未舉證
指明沈宏洋、連永輝、洪辰羽、陳成宣、陳冠，彭○○、余順
義等人於偵查中以證人身分具結向檢察官所為之陳述，有何顯不
可信之情況，徒執前詞指摘原判決認定有證據能力違背法令，同
非上訴第三審之適法理由。再第一審判決書敘明扣案霰彈槍、子
彈經送內政部警政署刑事警察局鑑定結果，認送鑑霰彈槍一支，
係土造轉輪霰彈槍，擊發功能正常，可供擊發口徑12GAUGE 制式
霰彈使用，具殺傷力；送鑑子彈六顆，其中：(甲)四顆，認均係口
徑12GAUGE 之制式霰彈，採樣二顆試射，均可擊發，具殺傷力；
(乙)二顆，認均非制式霰彈，由口徑12GAUGE 制式霰彈換裝金屬彈
丸而成，採樣一顆試射，可擊發，具殺傷力。有該局民國九十七
年八月五日刑鑑字第0970107170號槍彈鑑定書在卷可憑，認扣案
之槍、彈均具有殺傷力。復於理由貳之三說明上訴人等持有之行
為，係犯槍砲彈藥刀械管制條例第八條第四項之非法持有「可發
射子彈具殺傷力之槍枝」罪及同法第十二條第四項之非法持有子
彈罪，尚無不合。原判決予以引用，並對第一審判決事實欄一所
載「具有殺傷力之霰彈槍」更正為「具有殺傷力之土製霰彈槍」
，乃補充說明上訴人持有之扣案霰彈槍係可發射子彈具有殺傷力
之槍枝，有別於制式槍枝，因而維持第一審判決，難認有適用法
則不當之情形。至原判決事實及理由欄二、之3.說明「沈宏洋所
持有遭扣案之外型仿轉輪霰彈槍之土造槍枝，雖非槍彈（應係『
砲』之誤寫）彈藥刀械管制條例第四條第一項所列舉之制式槍枝
，但確實（屬）同條例第四條第一項後段所指其他可發射子彈具
有殺傷力之槍枝……」一節，雖槍砲彈藥刀械管制條例第四條第
一項僅分三款，並無所謂後段之規定。但原判決既說明扣案霰彈
槍屬該條例所稱之其他可發射子彈具有殺傷力之槍枝，原判決前
開所謂「同條例第四條第一項後段」顯係「同條例第四條第一項
第一款後段」之誤寫，與判決主旨無影響，亦難執以指摘適用法
則不當，而資為上訴第三審之適法理由。上訴人等其他上訴意旨
乃徒憑己見，或就原審採證認事及對證據證明力判斷等職權之適
法行使，或對原判決已論斷明白之事項，任意指摘違背法令，或
對沈宏洋之持有系爭槍、彈彼此間有無犯意聯絡，是否有剝奪他
人行動自由之犯行，暨對部分不影響事實認定與判決結果之枝節
問題，仍為單純事實之爭辯，或空言泛指原審採證違法，均與法
律規定得為第三審上訴理由之違法情形不相適合。應認上訴人等
之上訴均違背法律上之程式，併予駁回。
據上論結，應依刑事訴訟法第三百九十五條前段，判決如主文。
中    華    民    國  一○○  年    一    月   十三   日
                      最高法院刑事第六庭
                          審判長法官  洪  文  章  
                                法官  王  居  財  
                                法官  郭  毓  洲  
                                法官  沈  揚  仁  
                                法官  林  秀  夫  
本件正本證明與原本無異
                                      書  記  官  
中    華    民    國  一○○  年    一    月   十八   日
                                                      K